臺灣雲林地方法院民事判決
109年度訴字第679號
原      告  黃偉銓  

訴訟代理人  廖元應律師
複代理人    林芳伊  
被      告  廖美鑾  
            黃有良  

            廖介深  

            廖介松  
            廖介民  
            廖介鈿  
            廖麗瑩  
            廖介源  
            廖介山  
            廖雯輝  
            廖安絜  

            廖雯儀  
            黃國珍  
            黃若菁  
            黃清和  
            黃若綺  
兼上十四人共同
訴訟代理人  廖介紳  
上一人訴訟代理人
兼複代理人  楊沛錦律師
受  告  知
訴  訟  人  余建新  
上列當事人間請求分割共有物事件，本院於民國110年8月31日言
詞辯論終結，判決如下：
    主    文
兩造共有坐落雲林縣○○鄉○○段○○○地號、面積八六四點四五平方
公尺土地分割如附圖二雲林縣西螺地政事務所民國一百一十年一
月十四日土地複丈成果圖分割方案(甲案)所示，即:
㈠編號Ⅰ、面積七點八六平方公尺土地，分由原告取得。
㈡編號Ⅲ、面積五二六點七四平方公尺土地，分由原告與被告黃
  有良取得，並按應有部分比例三分之一及三分之二保持共有。
㈢編號Ⅱ、面積一八九點零七平方公尺土地，分由被告廖介深、
  廖介松、廖介民、廖介鈿、廖麗瑩、廖介源、廖介山、廖雯輝
  、廖安絜、廖雯儀、黃國珍、黃若菁、黃若綺、黃清和、廖介
  紳等十五人取得，並保持公同共有。
㈣編號Ⅳ、面積一四一點七八平方公尺土地，分由被告廖美鑾取得
  。
訴訟費用由兩造依附表應有部分比例及備註欄所示負擔。
    事實及理由
壹、程序部分:
    被告廖美鑾、黃有良未於言詞辯論期日到場，核無民事訴訟
    法第386 條各款所列情形，爰依原告之聲請，由其一造辯論
    而為判決。
貳、實體部分:
一、原告主張:
㈠、坐落雲林縣○○鄉○○段000地號、面積864.45平方公尺土地（下
    稱系爭土地）為兩造所共有，各共有人之應有部分如附表應
    有部分比例欄所示。又系爭土地並無因法令規定或使用目的
    不能分割，共有人間亦無訂有不分割之協議，然共有人間就
    分割方法不能協議決定，且系爭土地上存有未保存登記建物
    ，爰訴請裁判分割。　
㈡、依據雲林縣西螺地政事務所（下稱西螺地政）民國109年9月2
    1日土地複丈成果圖（即附圖一、現況測量圖，下稱附圖一
　　）所示，由西向東之房屋:編號Q即門牌號碼雲林縣○○鄉○○路
    000號之房屋，坐落於系爭土地及系爭土地西側毗連之同段3
    01地號土地（下稱301地號土地）上，為原告單獨所有
　　。編號S、T、U、V即門牌號碼中山路329、327、325、323號
    之房屋，均坐落於系爭土地上，且均為原告及被告黃有良所
    共有。編號W即門牌號碼中山路321號之房屋，亦坐落於系爭
    土地上，為被告黃有良單獨所有。上開房屋均係2層樓連棟
    建築。且系爭土地為東西短南北長之地形，應採南北縱向即
    西螺地政110年1月14日土地複丈成果圖（即附圖二、分割方
    案甲案，下稱甲案）分割，始為公平分割之方法，並便利各
    共有人使用分得土地及經濟利益。
㈢、被告廖介深、廖介松、廖介民、廖介鈿、廖麗瑩、廖介源、
    廖介山、廖雯輝、廖安絜、廖雯儀、黃國珍、黃若菁、黃清
    和、黃若綺、廖介紳等人（下稱被告廖介紳等人）主張依西
    螺地政110年1月21日複丈成果圖（即附圖三、分割方案乙案
　　，下稱乙案）分割，然:
　⒈該方案，被告廖介紳等人僅考量自身利益，摘取系爭土地中
    之核心區塊，而無須分配系爭土地南側編號X、W及Y4之最裡
    土地部分，則無異將系爭土地固有南北狹長之使用上不便利
    及不經濟情形，全加諸於原告及被告廖美鑾、黃有良身上。
    又編號R之房地係被告廖介紳居住使用，但編號Y1-2及Y1-3
    非供居住。反觀如附圖一所示編號S、T、U之房屋，均有房
    屋稅課稅繳稅證明，均係原告及被告黃有良共同使用中，因
    此，被告廖介紳等人抗辯該建物未使用不實在。況如採乙案
    分割，勢必拆除原告與被告黃有良所有之上開3棟房屋，並
    影響編號V房屋及被告黃有良單獨所有之編號W房屋之結構安
    全，未予補償，亦不合理，未符公平。
  ⒉且301地號土地上與編號Y4建物緊鄰處有被告廖介紳之建物
　　，如採被告廖介紳等人所主張之乙案分割，將造成系爭土地
    細分破碎不完整，不利於系爭土地及301地號土地將來之利
    用，有害促進土地之經濟效用。
　⒊又編號Yl-2、Y1-3之公同共有建物，雖經被告廖介紳等人向
    雲林縣政府申請為歷史建築，但還在勘查中，尚未登錄為歷
    史建築。且無人居住，更無房屋稅籍，況屬公同共有之建物
　　，於將來之管理、修繕及保存均屬不易，終成雜亂致訟爭不
    斷，並致須如上述之拆除其他建物，實為損益失衡，不符比
    例，亦影響被告廖介紳等人之抵押權人（債務人廖春係被告
    廖介紳等人之被繼承人）。
㈣、如依甲案分割，則可避免上開乙案分割之缺失，且原告及被
    告廖美鑾、黃有良均同意依甲案分割。且被告廖美鑾少分7.
　　34平方公尺土地部分，經被告黃有良與廖美鑾達成附以採甲
    案分割為條件之買賣契約。再就系爭土地而言，原告及被告
    黃有良之應有部分為534.6/864.45，合計面積達534.6平方
    公尺（計算:527.26+7.34=534.6），較之被告廖介紳等人之
    189.07平方公尺，二者相差近3倍，則系爭土地分割後之臨
    路寬亦應以3:1之比例方式分割始稱允當，可見依原告主張
    之附圖甲案分割，較符合公平原則等語。
㈥、並聲明:
  ⒈兩造共有系爭土地依甲案分割。
　⒉訴訟費用由兩造依比例負擔。　　　　　　　
二、被告部分:
㈠、被告廖介紳等人部分:
　⒈按「分管契約，係共有人就共有物之使用、收益或管理方法 
    所訂定之契約，而共有人請求分割共有物，應解為有終止分
    管契約之意思。是系爭土地之分管契約，已因被上訴人提起
    本件分割共有物訴訟，而當然終止。且分管契約與協議分割
    契約不同，前者以共有關係繼續存在為前提，後者以消滅共
    有關係為目的，故裁判上分割共有土地時，並非必須完全依
    分管契約以為分割，而應斟酌土地之經濟上償值，並求各共
    有人分得土地之價值相當，利於使用。」（最高法院85年度
    台上字第53號民事判決意旨參照）。復按「基於法院裁判分
    割共有物，屬形成判決性質，則法院於審理過程，除應具體
    審酌各共有人之意願，分析各共有人間有無符合公平之原則
　　，斟酌各共有人之應有部分比例、意願、使用情形、利害關
    係、共有物之性質、價格、利用價值，及分割後之經濟效用
    等情形，本於公平原則及整體共有人之經濟利益等因素，為
    通盤考量以決定適當合理之分割方法而為分配時，本應自由
    裁量酌定共有物之分割方法，並不受當事人聲明、主張或過
    去之分管約定拘束，以求得最適當之分割方法。」此有臺灣
    高等法院臺中分院108年度上字第17 號民事判決可資參照。
  ⒉乙案編號Ⅱ部分之三合院式祖厝（下稱系爭祖厝）乃系爭土地
    廖姓共有人之先祖廖金把於6年興建，百餘年來，為廖氏子
    孫維持，仍完整保持固有歷來三合院聚落，並為廖氏子孫祭
    祀之中心，迄今維持祭祀儀式，參諸我國歷來慎終追遠之文
    化傳統，該祖厝對共有人之廖氏子孫自具有歷史、情感及祭
    祀文化上之重大意義，該祖厝雖非主管機關核定之古蹟或歷
    史建物，但仍具有一定之歷史文化上價值，如逕依甲案分割
    ，該祖厝勢必拆除，而有害文化資產之保存。原告固稱依乙
    案分割將造成系爭土地細分，有經濟價值利益之減損，惟系
    爭祖厝，既具有歷史、情感及祭祀文化上之保存價值，而被
    告廖介紳等人既同意將系爭土地外緣臨中山路部分之其餘土
    地分割予原告，僅留出入上開三合院道路之土地，基於權衡
    原則及比例原則應為最適當分割之方法，原告不得專以經濟
    財產上開發利益之考量，不顧其他共有人歷史、情感及祭祀
    文化上之重大利益，要求將系爭建有系爭祖厝之土地分割予
    原告。且採乙案將編號Ⅱ部分採原物分配予被告廖介紳等人
    ，因系爭祖厝具有文化保存價值而不可分，並類推適用民法
    第824條第4項規定，認仍有由全體共有人維持共有之特別必
    要情形，則本件分割判決確定後，依照民法第823條第1項但
    書規定，於該系爭祖厝滅失或其祭祀歷史、文化使用目的消
    滅前，對全體各共有人及其繼受人均有拘束力，而均不得請
    求再行分割該部分土地。原告謂如仍繼續維持共有，嗣後有
    造成雜亂及訟爭不斷問題云云，自屬誤會。
  ⒊又附圖一編號S、T及U房屋目前原告並無居住及使用，依乙案
    分割並無造成原告權利受損；惟若採甲案，反造成被告廖介
    紳等人將現用於祭祀祖先的Y1三合院房舍遭拆除，毁損其經
    濟效用，破壞歷史文化產物，影響起居信仰；且由於毗鄰於
    系爭土地西側之301地號土地上之編號Q及P房屋（即門牌號
    碼中山路333、335號）均係原告所有，若依甲案分割，被告
    廖介紳等人所取得之土地為長條型，不只使被告廖介紳等人
    失其祭祀功能，且夾於原告之土地及建物中間，造成土地使
    用上不便利及不經濟之情形。況此案造成被告廖介紳等人臨
    路之面積狹窄，不符合公平原則，惟若採乙案之方式，原告
    仍得連接301地號土地建築及利用，並不致造成土地細分難
    以使用之情形，且採乙案使兩造臨路面積相當，亦較符合公
    平原則。
　⒋被告廖介紳等人已向雲林縣政府提出歷史建築申請表，請將
    乙案編號Ⅱ部分之系爭祖厝（即Yl-2、Yl-3建物）登錄為「
　　金豐館」文化古蹟，該案已經受理，並經雲林縣政府通知雲
    林縣文化資產審議會專案小組於110年8月19日前往勘查。系
    爭祖厝使用迄今已104年，現由被告廖介紳管理，為歷代族
    親每年清明、年節祭祖、拜神之場所，迄今已歷經4、5代之
    久，屬於古蹟或歷史建築，應予保護不得任意拆除，且該建
    物無論外觀或内部均具地域風貌及民間藝術特色，百餘年來
　　，為廖氏子孫維持，仍完整保持固有歷來三合院聚落，並為
    廖氏子孫祭祀之中心，迄今維持祭祀儀式。按文化資產保存
    法第3條規定:「本法所稱文化資產，指具有歷史、藝術、科
    學等文化價值，並經指定或登錄之下列有形及無形文化資產
　　：一、有形文化資產：（一）古蹟：指人類為生活需要所營
    建之具有歷史、文化、藝術價值之建造物及附屬設施。（二
　　）歷史建築:指歷史事件所定著或具有歷史性、地方性、特
    殊性之文化、藝術價值，應予保存之建造物及附屬設施。（
　　三）紀念建築:指與歷史、文化、藝術等具有重要貢獻之人
    物相關而應予保存之建造物及附屬設施。」；再按文化資產
    保存法施行細則第2條規定:「本法第三條第一款第一目、第
    二目及第三目所定古蹟、歷史建築及紀念建築，包括祠堂、
    寺廟、教堂、宅第、官邸、商店、城郭、關塞、衙署、機關
　　、辦公廳舍、銀行、集會堂、市場、車站、書院、學校、博
    物館、戲劇院、醫院、碑碣、牌坊、墓葬、堤閘、燈塔、橋
    樑、產業及其他設施。」；而雲林縣現經指定為國定古蹟、
    市定古蹟、歷史建築及紀念建築者，不乏祠堂、宅第、三合
    院等，例如：元長傅氏大宗祠、西螺廖家祠堂及口湖鄭豐喜
    故居等，是系爭祖厝建物雖尚未經指定為古蹟，然具有一定
    文化資產價值，不容否認。
  ⒌原告固稱與被告黃有良共有如附圖一所示編號S、T、U之房屋
    均有房屋稅課稅繳稅證明，惟課稅證明與房屋實際使用於否
    ，尚屬二事，且就現場情形觀之，編號S、T及U房屋並無人
    居住及使用，原告迄今未提出實際使用系爭房屋之證明以實
    其說，尚難採信。退步言之，編號T房屋原本即為三合院 之
    對外出口，僅因原告買受系爭土地持分後，主張該房屋為其
    所有，是以即便採乙案，被告廖介紳等人仍然會維持系爭房
    屋僅作通道使用，並無拆除房屋做他用之必要，並非如原告
    所述須拆除編號S、T及U建物之情形，若原告及被告黃有良
    確實居住其内（假設語氣），亦不影響其等之居住及使用
　　；反而若採甲案，卻須拆除被告廖介紳等人現用於祭祀祖先
    的三合院房舍，造成其經濟效用毀損，破壞歷史文化產物，
    造成被告廖介紳等人起居信仰影響甚鉅！
　⒍並聲明:
  ⑴系爭土地應依乙案方法分割，由被告廖介紳等人取得編號Ⅱ部
    分。
  ⑵訴訟費用依比例負擔。　　　
㈡、被告廖美鑾、黃有良均未於言詞辯論期日到場，惟被告廖美
    鑾曾於勘驗期日到場稱:希望依被告目前占有使用的位置分
    割等語。　
三、得心證之理由:
㈠、查系爭土地為兩造所共有，各共有人之應有部分如附表應有
    部分比例欄所示。且系爭土地之使用分區類別屬崙背鄉都市
    計畫商業區，並無因法令規定或使用目的不能分割，共有人
    間亦無訂有不分割之協議，然共有人間就分割方法不能協議
    決定等情，為到場被告所不爭執，並有原告提出之土地登記
    第一類謄本、土地使用分區證明在卷可按（調解卷第91-103
    頁、本院卷第121-135頁），足信屬實。從而，原告請求裁
    判分割，於法有據，應予准許。
㈡、又系爭土地上有兩造所有如附圖一所示之建物，其中編號Q為
    原告所有坐落於系爭土地及西側毗鄰之301地號土地上之二
    層樓房;編號R、S、T、U、V建物則係屬同時建造之二層樓房
    ，其中編號R即門牌號碼崙背鄉中山路331號為被告廖介紳等
    人所有;而編號S、T、U、V依序為門牌號碼崙背鄉中山路329
    、327、325、323號，均為原告及被告黃有良所共有;編號W
    及X依序為被告黃有良及廖美鑾所有之門牌號碼中山路32
　　1號及319號三層樓加強磚造樓房;編號Y4則係已廢棄之古老
    平房建築;而編號Y1-1至Y1-4、Y2及Y3係被告廖介紳祖輩所
    建之古老一層三合院平房建物，其中Y1-4已倒塌廢棄，現場
    勘驗時已雜草叢生，Y2則主要係供被告廖介紳通行編號R至
    其所有坐落於301地號土地上緊鄰Y4之三樓建物之通道使用
　　，東廂房Y3則已老舊未使用等情，業據本院會同兩造及西螺
    地政人員現場勘驗明確，並製有勘驗筆錄、現場照片及西螺
    地政108年2月26日土地複丈成果圖及附圖一現況測量圖在卷
    可證（調解卷第79-89頁、第187-197頁），足信無誤。
㈢、本院審酌系爭土地屬都市計畫之商業用地、上開共有人於系
    爭土地及所有建物之使用現況，與如依被告廖介紳等人所主
    張之乙案分割，被告廖介紳等人雖保留Y1-2及Y1-3之老舊三
    合院之部分正廳，然如附圖一所示Y1-1部分則未包括在內，
    該三合院正廳仍無法完整保留，且Y2、Y3之東、西廂房部分
    係分給原告與被告黃有良共同取得，該三合院之老舊建築已
    不完整，除滿足被告廖介紳等人之情感需求外，已失其保存
    價值;且不符共有人之占有分管情形，亦使原告與被告黃有
    良所有如附圖一編號S、T、U之二層樓建物分給被告廖介紳
    等人，影響該建物之正常使用，並使原告與被告黃有良分得
    之土地呈ㄇ字形之不規則形狀，除不利於該分得土地之開發
    利用外，亦有違共有公平之原則。然如採甲案分割，不但大
    致符合兩造占有使用系爭土地之現況，且各共有人分得之土
    地完整，有利於分得土地之開發利用，發揮其經濟價值，並
    符合共有人間之共有公平原則等情，本院認依附圖二所示分
    割方案甲案分割為適當，爰判決如主文第1 項所示。
四、訴訟費用之負擔：按分割共有物事件乃具非訟事件之性質，
    法院斟酌何種分割方法較能增進各共有人分得土地之經濟效
    益，並兼顧兩造之公平、利益，以決定適當之分割方法，不
    因何造起訴而有不同，故原告本件請求裁判分割共有物雖有
    理由，然由敗訴之當事人負擔全部訴訟費用顯失公平，應依
    民事訴訟法第80條之1 規定，命勝訴之原告負擔部分訴訟費
    用。且共同被告就系爭土地之應有部分比例亦有不同，於本
    件訴訟之利害關係顯有差異，應由本院依同法第85條第1項
    後段規定，酌量其等利害關係之比例，命共有人全體按其應
    有部分比例負擔本件訴訟費用，方屬公平。又被告廖介紳等
    人就系爭土地之應有部分為公同共有，為因不可分之債而敗
    訴，應依同法第85條第2項規定連帶負擔訴訟費用，故命本
    件訴訟費用由兩造按附表所示之應有部分比例及備註欄所示
    負擔。
五、末按應有部分有抵押權或質權者，其權利不因共有物之分割
    而受影響，但有下列情形之一者，其權利移存於抵押人或出
    質人所分得之部分：權利人同意分割；權利人已參加共有
    物分割訴訟；權利人經共有人告知訴訟而未參加，民法第8
    24 條之1 第2 項亦有明文規定。查抵被告廖介紳等人就系
    爭土地所公同繼承之應有部分213/975，業經被繼承人廖春
    設定抵押權予第三人余建新，有上開土地登記謄本載明可按
    。而該抵押權人經本院告知本件訴訟後未參加，其抵押權應
    依上開規定，移存於抵押人廖春之公同繼承人即被告廖介紳
    等人所分得之部分，併此敘明。
六、訴訟費用負擔之依據: 民事訴訟法第78條、第80條之1 、第
    85條第1 項後段、第2項。　　
中　　華　　民　　國　 110　　年　　9　　月　　28 　　日
                  民事第一庭    法  官  黃一馨

以上正本係照原本作成
如對本判決上訴，須於判決送達後廿日內向本院提出上訴狀。如
委任律師提起上訴者，應一併繳納上訴審裁判費。
中　　華　　民　　國　 110　　年　　9　　月　　28 　　日
                                書記官　鄭夙惠　　

附表：雲林縣○○鄉○○段000地號土地    編號 共有人 應有部分比例  備  註  1 廖美鑾 325分之56   2 廖介深 公同共有 975分之213     訴訟費用連帶負擔  3 廖介松    4 廖介民    5 廖介鈿    6 廖麗瑩    7 廖介源    8 廖介山    9 廖介紳    10 廖雯輝    11 廖安絜    12 廖雯儀    13 黃國珍    14 黃若菁    15 黃若綺    16 黃清和    17 黃偉銓 975分之198 原告  18 黃有良 975分之396